【裁判字號】    89,上易,750
【裁判日期】    890531
【裁判案由】    偽造文書
【裁判全文】
臺灣高等法院高雄分院刑事判決                    八十九年度上易字第七五號
    上  訴  人  臺灣高雄地方法院檢察署檢察官
    被      告  丁○○
                丙○○○
                甲○○
右上訴人因被告偽造文書案件，不服臺灣高雄地方法院八十九年度易字第五九一號、
中華民國八十九年三月七日第一審判決（起訴案號：臺灣高雄地方法院檢察署八十八
年度偵字第一三五三九號），提起上訴，本院判決如左：
    主  文
原判決關於丁○○、甲○○部分撤銷。
丁○○、甲○○共同明知為不實之事項，而使公務員登載於職務上所掌公文書，足以
生損害於公眾及他人，各處拘役伍拾日，如易科罰金，均以參佰元折算壹日。
其他上訴駁回。
    事  實
一、丁○○與其子康賜文於八十六年八月二十日，向乙○○借新臺幣（下同）一百萬
    元，共同簽發面額一百萬元本票，約定借款期限三個月，利息約定三分，利息繳
    至八十七年十二月間，嗣因無力償還借款，丁○○因恐乙○○聲請強制執行其所
    有之坐落高雄縣梓官鄉○○段三一三、三一三之二號兩筆土地，竟於民國（下同
    ）八十八年二月二日，明知與甲○○並無五百萬元之債務關係，竟將丁○○所有
    上述兩筆，權利範圍均為四分之一之土地（以下簡稱：系爭土地），虛偽設定抵
    押權五百萬元予其知情之媳婦甲○○（康賜文之妻），共同明知為不實之事項，
    而使該管地政承辦人員，登載於職務上所掌土地登記簿，足以生損害於地政機關
    對土地管理之正確性及債權人乙○○。
二、案經乙○○訴由臺灣高雄地方法院檢察署檢察官偵查起訴。
    理  由
甲、被告丁○○、甲○○部分：
一、訊據被告丁○○、甲○○均矢口否認偽造文書犯行，均辯稱：本來要向甲○○借
    五百萬元，其中一百萬元還乙○○，但後來沒有借等語。
二、然查：
１、被告甲○○於偵查中坦承：「為何設定抵押給我，我不清楚，是我先生去辦的，
    原先我要拿錢給我公公，但我公公說不用」（偵卷第二五頁背面），被告丁○○
    於偵查中稱：「我原先要向王女借錢，但她沒借我」（偵卷第二六頁），證人即
    被告甲○○之夫康賜文於偵查證稱：「我是要我太太回娘家借錢，先設定給她做
    保障，後來錢未借成要將抵押塗銷，還未去辦」（偵卷第二六頁背面），且被告
    甲○○、丁○○於原審均坦承沒有借貸關係存在（詳見一審卷第二一頁），再經
    原審法院函高雄縣岡山地政事務所，檢送該二筆土地之抵押權定登記資料在卷可
    考（一審卷第二六頁），足證被告丁○○、甲○○之間並無五百萬元借貸關係存
    在，是以被告丁○○、甲○○共同於八十八年二月二日，向地政機關申請虛偽設
    定抵押權五百萬元予甲○○，自屬共同明知為不實之事項，而使該管地政承辦人
    員，登載於職務上所掌土地登記簿，足以生損害於地政機關對土地管理之正確性
    及債權人乙○○。
２、雖被告丁○○另辯稱：向乙○○借一百萬元，已提供高雄縣梓官鄉○○段四八五
    號土地設定一百萬元抵押權予乙○○，乙○○可優先行使抵押權受償，伊一家人
    為挽救無借貸關係之土地（即同段三一三號、三一三號之二），自由處分財產，
    應屬法之所准許云云，然，債務人之財產，除優先受償之抵押權外，均為全體債
    權人受償之標的，乙○○若就抵押之不動產、高雄縣梓官鄉○○段四八五號土地
    實行抵押權仍有不足時，系爭土地即係乙○○債權受償標的，被告丁○○將系爭
    土地設定五百萬元抵押權予甲○○，當然影響於乙○○之債權受償，從而告訴人
    乙○○之指訴即非無因，被告此項辯解難以採酌。
３、告訴人乙○○係於八十八年一月五日申請法院對債務人庚庚辛、康賜文發支付命
    令，經高雄地方法院於八十八年三月九日裁定核發支付命令，有高雄地院八十八
    年度促字第一四九六八號支付命令在卷可考（一審卷第六三頁），被告丁○○坦
    承為了挽救系爭二筆土地，才處分財產等情（一審卷第四三頁），足證被告丁○○、甲○○二人明知彼此之間並無五百萬元借貸關係存在，竟共同於八十八年二
    月二日，向地政機關申請設定抵押權五百萬元予甲○○，自屬通謀虛偽共同明知
    並無債權債務關係，為不實之事項，而使該管地政承辦人登載於所掌文書，事證
    已臻明確，被告丁○○、甲○○犯行洵堪認定。
三、核被告丁○○、甲○○所為，係犯刑法第二百十四條之罪，其二人之間有犯意聯
    絡及行為分擔，均為共同正犯。
四、原審疏未詳查，率認被告丁○○、甲○○犯罪不能證明，而為無罪之判決，檢察
    官上訴意旨指摘原判決不當，非無理由，自應由本院將原判決關於丁○○、甲○○部分撤銷改判。爰審酌被告丁○○、甲○○均無前科，係因護產心切，疏於慎
    慮觸犯刑章，告訴人之一百萬元債權已有另筆土地設定抵押，被告等已於八十八
    年七月間已經塗銷該筆五百萬元抵押權，所犯情節尚非重大等一切情狀，各量處
    如主文第二項所示之刑，並均諭知易科罰金之折算標準。
乙、被告丁○○、丙○○○部分：
一、公訴意旨略以：丁○○因積欠乙○○一百萬元債務無力償還，竟於八十八年二月
    間，將其所有坐落高雄縣梓官鄉○○段三一三、三一三之二號兩筆土地，以假贈
    與方式，虛偽移轉登記予知情之被告丙○○○，共同明知為不實之事項，而使該
    管地政承辦人員，登載於職務上所掌土地登記簿，足以生損害於地政機關對土地
    管理之正確性及債權人乙○○，因認被告等此部分亦觸犯刑法第二百十四條之罪
    嫌云云。
二、訊據被告丁○○、丙○○○均否認有偽造文書犯行，被告丁○○辯稱：因身體不
    好，而太太丙○○○辛苦一輩子，所以才想將系爭土地贈與給她養老等語。本院
    查：系爭坐落梓官鄉○○段第三一三、第三一二之二號建地，係被告丁○○所有
    ，於八十八年二月二十二日以贈與為原因移轉登記予被告丙○○○，此有高雄縣
    岡山地政事務所檢附上述土地登記資料在卷足佐。而告訴人係在八十八年三月九
    日始經原審法院非訟中心核准對共同債務人丁○○、康賜文核發支付命令，被告
    等應係在三月中旬左右收受支付命令，以有八十八年促字第一四九六八號支付命
    令乙件在卷可證，並為告訴人所不爭執，洵見被告丁○○早在告訴人依督促程序
    聲請執行之前即已辦妥上述登記程序，既非將受強制執行之際，且被告丁○○與
    其妻丙○○○之間確有「贈與」之意思表示，合於贈與之民事法律關係，被告丁○○既係土地所有權人，自得自由使用收益處分私人財產，公訴人指被告被告丁○○、丙○○○通謀虛偽，使公務員登載不實，即屬無遽，此部分殊不得僅憑告
    訴人乙○○片面之指訴即認定被告丁○○、丙○○○有偽造文書罪責，此部分應
    認為不能證明其犯罪。
三、原審對被告丁○○、丙○○○所涉犯此部分犯行，認為不能證明被告丁○○、丙○○○犯罪，而為無罪之判決，經核並無違誤，檢察官依告訴人乙○○之請求提
    起上訴，指原判決此部分不當，並無理由，應予駁回。
據上論結，應依刑事訴訟法第三百六十八條、第三百六十九條第一項前段、第三百六
十四條、第二百九十九條第一項前段、刑法第二百十四條、第二十八條、第四十一條
、罰金罰鍰提高標準條例第一條前段、第二條，判決如主文。
本案經檢察官郭振昌到庭執行職務。
中    華    民    國    八十九    年        五      月    三十一    日
                              臺灣高等法院高雄分院刑事第二庭
                                  審判長法官  曾永宗
                                        法官  邱永貴
                                        法官  曾玉英
右正本證明與原本無異。
不得上訴。
                                      書記官  林靜霙
中    華    民    國     八十九     年       六       月    一    日
附錄：本判決論罪科刑法條：
刑法第二百十四條
明知為不實之事項，而使公務員登載於職務上所掌之公文書，足以生損害於公眾或他
人者，處三年以下有期徒刑、拘役或五百元以下罰金。
                                                                  Ｊ


司法院資訊處製作；財團法人民間司法改革基金會備份。
